【裁判字號】    86,訴,1544
【裁判日期】    890117
【裁判案由】    第三人異議之訴
【裁判全文】
臺灣桃園地方法院民事判決  八十六年度訴字第一五四四號
    原      告  丙○○
    訴訟代理人  蔡榮德律師
                送達代收人  陳.
    被      告  乙○○○
                甲○○
    右  一  人
    訴訟代理人  簡長順律師
    複  代理人  呂傳勝律師
右當事人間請求第三人異議之訴事件，本院判決如左：
    主    文
本院八十六年度執字第一一四五二號被告乙○○○與被告甲○○間因給付票款強制執
行事件，就原告所有坐落桃園縣龜山鄉○○段第八一三號地號土地所為之強制執行程
序應予撤銷。
訴訟費用由被告負擔。
    事    實
甲、原告方面：
  一、聲明：如主文所示。
  二、陳述：
    (一)原告與被告乙○○○於民國六十三年十一月一日結為夫妻，未辦理分別財產制
      登記，約七十年間，原告取得坐落桃園縣龜山鄉○○段第八一三地號土地，以
      被告乙○○○名義登記，依七十四年六月五日修正以前之民法第一千零十七條
      等規定，系爭土地縱登記為妻之名義，仍應屬於夫即原告所有。
    (二)次依新增定之民法親屬編施行法第六條之一明訂七十四年六月三日以前有婚姻
      關係之夫妻，以妻名義登記之財產在新法施行後之一年內應為確認財產之歸屬
      。為此原告乃於八十六年九月十八日以桃園郵局第二七六二號存證信函要求被
      告乙○○○偕同辦理系爭土地所有人名義變更之登記，原告並於八十六年九月
      二十三日起訴請求被告乙○○○辦理更名登記，亦經鈞院以八十六年度訴字第
      一一八五號案件審理在案。
    (三)姑不論被告甲○○與乙○○○是否真有債權，系爭土地既為原告所有，鈞院民
      事執行處八十六年執全黃字第二０四一號案件，將原告所有系爭土地誤為乙○○○所有予以查封，應予撤銷。惟嗣被告甲○○已就被告乙○○○間之假扣押
      事件進而為本案執行（執行案號八十六年執宙字第一一四五二號，有執行處通
      知可稽）。請參酌最高法院七十五年臺上字第二二二五號判決「假扣押之執行
      ，以假扣押之標的脫離假扣押之處置，例如將假扣押標的交付執行或撤銷假扣
      押，其程序即為終結。在將假扣押標的交付執行之情形，尚未進行至執行名義
      所載債權之全部或一部，因對執行標的物之強制執行達其目的時係屬本案之強
      制執行程序尚未終結，第三人就執行標的物如有足以排除強制執行之權利，僅
      得提起請求排除本案強制執行程序異議之訴，對於業已終結之假扣押執行程序
      殊無許其再提起異議之訴請求排除之餘地。」及最高法院六九年臺上字第二十
      九號判決「第三人主張就執行標的物有足以排除強制執行之權利，提起異議之
      訴時，執行程序已終結者，如其未以他項聲明代最初之聲明，即不能不將其訴
      駁回。」本件被告甲○○於假扣押執行程序外，另聲請本案強制執行程序，故
      有請求撤銷本案執行之八十六年執宙字第一一四五二號以保障聲請人權益之必
      要，爰因情事變更依法變更聲明為，台灣桃園地方法院八十六年度執宙字第一
      一四五二號被告乙○○○與被告甲○○間因強制執行事件，就原告所有之坐落
      桃園縣龜山鄉○○段第八一三號地號土地所為之強制執行程序應予撤銷。
  三、對被告抗辯所為陳述：
    (一)按最高法院六十三年台上字第一八九五號判例，土地法第四十三條規定之絕對
      效力，係為保護善意第三人因信賴登記而設，夫妻如係以法定財產制為其夫妻
      財產制，則以妻為登記名義之不動產，除屬妻之原有財產或特有財產外，在善
      意第三人因信賴登記自妻受讓取得所有權以前，依民法第一千零十七條第二項
      之規定應認為屬夫所有。本件坐落桃園縣龜山鄉○○段八一三地號土地本屬原
      告所有，今被告甲○○誤為聲請法院查封，乃有誤會。參照最高法院六十三年
      台上字第一八九五號判例，本件上開土地既未為善意第三人受讓應認屬原告所
      有。
    (二)依七十四年六月五日修正前所適用之民法第一千零十七條第二項規定「聯合財
      產中，以妻名義登記之不動產除妻之原有或特有財產外，應屬夫所有」。依法
      夫所有，若妻主張為其原有或特有應由妻舉証。
    (三)本件原告提起第三人異議之訴為有理由，系爭不動產因誤為被告甲○○假扣押
      查封，原告為謀救濟始提起本訴。參酌最高法院四十四年臺上字第一三二八號
      判例「假扣押執行依強制執行法第一百三十六條準用關於動產、不動產執行之
      規定，故假扣押之執行亦係以查封為開始，而以假扣押之標的脫離扣押之處置
      ，如將假扣押標的交付執行或撤銷假扣押，其程序方為終結，原判以假扣押查
      封完畢，認為執行程序業已終結，不得提起執行異議之訴自難謂合。」（附件
      一）之見解，本件第三人異議之訴，完全合法。
    (四)本件系爭不動產自始為原告所有，原告妻即被告乙○○○自始為家管未有上班
      收入系爭財產非其原有或特有。謹對系爭八一三地號土地原告如何取得說明於
      后：系爭不動產坐落桃園縣龜山鄉○○段八一三號地號土地原為「桃園縣龜山
      鄉○路○段一二四六－三地號」有土地登記簿謄本可稽，六十八年間為祭祀公
      業羅仲素所有，於六十八年八月原告（從事建築）與祭祀公業羅仲素於坐落桃
      園縣龜山鄉一二四六－三等地號土地上合建房屋，依雙方合建契約書第七條約
      定「甲方管理人登記完成時，須同時將坐落新路坑段一二四六、一二一三、一
      二四二－一、一二四六－三（即本案八一三土地）、一二一四－二號之土地全
      部產權轉給乙方（即原告丙○○）」，即系爭八一三地號土地乃原告因合建而
      取得。次原告於取得系爭土地後為購買鄰近水利地乃再登記給一起合建的第三
      人林益村。原告並以之向銀行貸款，設定最高限額抵押新台幣（下同）二百萬
      元，後因水利地無法購買第三人林益村才過戶土地予原告。原告即以妻被告乙○○○名義登記。即系爭土地並非妻被告乙○○○所有，更非其所購買，由前
      述之原告提出之合建契約書及權狀土地謄本即可看出。另系爭不動產權狀亦一
      直為原告保有亦可佐証，被告乙○○○訴訟至今一年迄未能証明此不動產取得
      過程，更足徵被告乙○○○指系爭不動產為其所有並不實在。
  四、證據：提出戶籍謄本、土地登記簿謄本 (龜山大同段八一三地號、新路坑段一
      二四六－三地號) 節本影本、存證信函暨回執影本、開庭通知書暨起訴書影本
      、查封公告影本、假扣押裁定影本、合建契約影本、民事執行處通知影本各一
      件為證，並聲請傳訊證人即原告之子羅大為、證人林益村。
乙、被告甲○○方面：
  一、聲明：原告之訴駁回。
  二、陳述：原告起訴主張系爭不動產為其所有，惟依系爭不動產之土地登記簿登載
      情形以觀，應係被告乙○○○所有財產，且縱認係原告出資所買，惟因原告與
      被告乙○○○為夫妻，而登記予妻，其原因乃有諸多可能，並非如原告主張之
      單純登記，且亦有可能為信託登記之情況，是原告主張系爭不動產為其所有，
      自應依法由原告舉證。又本件係假扣押執行程序，而假扣押執行程序於查封後
      即告終結，雖實務上亦有認以調卷執行為假扣押程序之終結，惟依假扣押之性
      質而言，乃應係以產生執行效果即查封已滿足執行名義所載之內容，故仍膺任
      本件查封為執行終結，則原告提起第三人執行異議之訴，顯然欠缺權利保護要
      件。
丙、被告乙○○○方面：
    被告乙○○○未於最後言詞辯論期日到庭，據其前此各次辯論期日之辯論意指如
    左：
  一、聲明：駁回原告之訴。
  二、陳述：被告乙○○○除平時頗有積蓄外，並在婚後於六十四年十二月間，在桃
      園市○○路六０四號開設佳人美容院，並僱有五位員工，每月工作收入高達三
      十餘萬元，扣除房租、水電費等支出費用，淨得十餘萬元，於六十八年間，被
      告乙○○○因母親之建議，為求保值方以歷年來之積蓄向訴外人購買系爭土地
      。
    理    由
甲、程序方面：
一、本件被告乙○○○未於最後言詞辯論期日到場，核無民事訴訟法第三百八十六條
    各款所列情形，爰依原告之聲請，由其一造辯論而為判決。
二、原告原起訴時，聲明係請求「台灣桃園地方法院八十六年度執全字第二０四一號
    被告乙○○○與被告甲○○間因假扣押執行事件，就原告所有坐落桃園縣龜山鄉
    ○○段第八一三號地號土地所為之查封強制執行程序應予撤銷」，嗣於審理中被
    告甲○○已就被告乙○○○間之假扣押事件進而為本案執行，有本院民事執行處
    通知在卷可稽，原告因而以情事變更為由，將訴之聲明變更為「台灣桃園地方法
    院八十六年度執宙字第一一四五二號被告乙○○○與被告甲○○間因強制執行事
    件，就原告所有坐落桃園縣龜山鄉○○段第八一三號地號土地所為之強制執行程
    序應予撤銷」，查本件本院八十六年度執全字第二０四一號查封之系爭標的物，
    已經被告甲○○聲請本院民事執行處以八十六年度執宙字第一一四五二號執行在
    案，並將前開假扣押標的物交付執行，假扣押執行程序已終結，不可能再為異議
    之訴，其情事自有變更，原告依民事訴訟法第二百五十六條第三款之規定，主張
    以上訴聲明代最初之聲明，而為訴之變更，經核於法並無不合，應予准許，其原
    所為之起訴聲明因訴之變更而不復存在，本院應僅就變更後之聲明審理之，合先
    敘明。
乙、兩造爭執要旨：
一、原告起訴主張：原告與被告乙○○○二人係夫妻，於六十三年十一月一日結婚，
    坐落桃園縣龜山鄉○○段第八一三號地號土地（下稱系爭土地），係原告與被告
    乙○○○二人於婚姻關係存續中之六十八年八月二十三日由原告出資所購買，而
    於同年十月二十九日登記為乙○○○名義，惟依修正前民法第一千零十七條第二
    項之規定，系爭土地實係原告所有，今被告甲○○以對被告乙○○○有本票債權
    存在，並已聲請准予強制執行，且實施強制執行在案，惟依上開規定，系爭土地
    屬伊所有，被告甲○○強制執行伊所有之土地，顯有未合，爰依強制執行法第十
    五條之規定，求為撤銷該強制執行程序之判決。
二、被告甲○○則以：依系爭不動產之土地登記簿登載情形以觀，應係被告乙○○○
    所有財產，且縱認係原告出資所買，惟因原告與被告乙○○○為夫妻，而登記予
    妻，其原因乃有諸多可能，並非如原告主張之單純登記，且亦有可能為信託登記
    之情況，是原告主張系爭不動產為其所有，自應依法由原告舉證等語，置辯；被
    告乙○○○則以：伊除平時頗有積蓄外，並在婚後於六十四年十二月間，在桃園
    市○○路六０四號開設佳人美容院，並僱有五位員工，每月工作收入高達三十餘
    萬元，扣除房租、水電費等支出費用，淨得十餘萬元，於六十八年間，被告乙○○○因母親之建議，為求保值方以歷年來之積蓄向訴外人購買系爭土地等語，資
    為抗辯。
丙、得心證之理由：
一、原告主張其與被告乙○○○二人係夫妻，於六十三年間結婚，系爭土地係原告於
    婚姻關係存續中之六十八年八月二十三日所購買，先登記再訴外人林益村名下，
    嗣改登記為妻即被告乙○○○名義等情，業據提出土地登記簿謄本影本、戶籍謄
    本各一件為證，被告乙○○○雖抗辯稱：系爭土地為其出資所購，並非屬原告所
    有等語，惟經查：按夫妻未以契約訂立夫妻財產制者，除民法另有規定外，以法
    定財產制為夫妻財產制；而法定財產制即聯合財產中，妻於結婚時所有之財產，
    及婚姻關係存續中因繼承或其他無償取得之財產，為妻之原有財產，保有其所有
    權。聯合財產中夫之原有財產及不屬於妻之原有財產之部分，為夫所有，民法第
    一千零五條、七十四年六月三日修正前民法第一千零十七條分別定有明文。依上
    開強制規定，夫妻於婚姻關係存續中所取得之財產，除妻之原有財產及特有財產
    外，均應視為夫之所有，如妻主張其為原有財產或特有財產，依舉證責任分配之
    原則，應由妻負舉證責任。查原告與被告乙○○○二人原係夫妻，於六十三年間
    結婚，系爭土地則於六十八年間所購買，並登記為妻即被告乙○○○名義等情，
    為被告所不爭執；而本件原告係於八十六年九月二十三日另案起訴確認所有權存
    在，有起訴狀上載之收狀日期在卷可證，業經本院借調八十六年度訴字第一一八
    五號民事卷核閱無誤，核係於民法親屬編施行法第六條修正公布生效尚未滿一年
    前為之（按該施行法係於八十五年九月二十五日公布），應無新修正民法親屬編
    施行法第六條之適用。是依上開修正前民法之規定，系爭土地雖登記為原告之妻
    即被告乙○○○名義，惟如不能證明其為被告乙○○○之特有財產或原有財產，
    其所有權仍屬於夫即原告所有。被告乙○○○雖稱系爭土地係其以伊娘家的錢及
    自身積蓄所購買云云，為迄未能舉證以實其說，且原告所舉證人即兩造之子羅大
    為於本院審理時到庭證稱：「當時買房地的錢都是我爸出的，．．．」等語（見
    本院八十八年十二月二十二日言詞辯論筆錄），證人林益村亦到庭結證稱：「（
    八一三號土地是你出售？）這不是出售，．．．，系爭土地原來是祭祀公業所有
    ，丙○○購買後登記在我名下」、「後來別的土地我有分到，我就把系爭土地還
    給他（即丙○○）」等語（見本院八十九年一月三日言詞辯論筆錄）。準此，被
    告乙○○○稱系爭土地為其六十八年間所購，顯與事實不符。此外，被告乙○○○復無法舉出其他證據證明系爭土地確為被告乙○○○之特有財產或原有財產，
    則被告抗辯系爭土地非屬原告所有云云，自無足採。原告主張系爭土地依修正前
    民法第一千零十七條第二項規定為其所有，自屬有據。
二、按強制執行法第十五條規定，第三人就執行標的物有足以排除強制執行之權利者
    ，得於強制執行程序終止前，向執行法院對債權人提起異議之訴，請求排除就該
    執行標的物所為之強制執行程序。而所謂「就執行標的物有足以排除強制執行之
    權利者」，係指第三人對執行標的物有所有權、典權、留置權或質權等存在，因
    執行債權人聲請法院執行而受有侵害，且在法律上並無容忍之義務者而言。本件
    原告所有之系爭土地遭被告甲○○聲請法院查封拍賣，從而原告訴請就本院八十
    六年度執宙字第一一四五二號被告甲○○與乙○○○間清償票款之強制執行事件
    中，就原告所有坐落桃園縣龜山鄉○○段第八一三號地號土地所為之強制執行程
    序，予以撤銷，即屬有據，應予准許。
據上論結，本件原告之訴為有理由，依民事訴訟法第三百八十五條第一項前段、第七
十八條、第八十五條第一項前段，判決如主文。
中      華      民      國    八十九    年      一      月     十七     日
                                        臺灣桃園地方法院民事第一庭
~B法      官  徐培元
右為正本係照原本作成
如對本判決上訴須於判決送達後廿日內向本院提出上訴狀
中      華      民      國    八十九    年      一      月     十七     日
~B書  記  官  劉祥麟


司法院資訊處製作；財團法人民間司法改革基金會備份。
